【裁判字號】    98,上訴,3969
【裁判日期】    981126
【裁判案由】    家暴殺人未遂
【裁判全文】
臺灣高等法院刑事判決                98年度上訴字第3969號
上  訴  人
即  被  告  丙○○
                    （現於臺灣臺北看守所
指定辯護人  本院公設辯護人  周君穎
上列上訴人因家暴殺人未遂案件，不服臺灣桃園地方法院97年度
訴字第1107號，中華民國98年8月25日第一審判決（起訴案號：
臺灣桃園地方法院檢察署97年度偵字第11390號），提起上訴，
本院判決如下：
    主  文
上訴駁回。
    事  實
一、丙○○為甲○○之直系血親卑親屬，屬家庭暴力防治法第3
    條第1款所稱之家庭成員，丙○○前因父親甲○○曾對其打
    罵及斷其水電，因而心生不滿，竟基於殺人之犯意，於民國
    97年4月10日下午15時許，趁甲○○獨自一人於桃園縣蘆竹
    鄉中福村福興28號自家住處後方之空地時，持其父所有堆置
    於空地旁之磚塊猛擊其父之要害頭部多次，使其父嚴重頭皮
    撕裂傷、頭部外傷及頸部挫傷倒地後，復以雙手掐住其父之
    要害頸部部位，致甲○○失去意識昏厥過去，始鬆手逃離現
    場，嗣其母丁○○○返家發現，旋即通知家人將昏厥倒臥在
    地之甲○○送醫急救，而未生死亡之結果，經報警處理，為
    警於現場扣得沾有血跡之磚塊1個，而查悉上情。
二、案經桃園縣政府警察局蘆竹分局報告臺灣桃園地方法院檢察
    署檢察官偵查起訴。
    理  由
一、證據能力部分：
（一）被害人甲○○於本院以證人身分所為證述，證人丁○○○
      於本院所為證述，並非審判外之陳述，自有證據能力。
（二）按被告以外之人於偵查中向檢察官所為之陳述，除顯有不
      可信之情況者外，得為證據，同法第159條之1第2項亦有
      明文。蓋現行法之檢察官仍有訊問被告、證人及鑑定人之
      權限，其應踐行之程序又多有保障被告或被害人之規定，
      證人、鑑定人於偵查中亦均須具結，就刑事訴訟言，其司
      法屬性甚高；而檢察官於偵查程序取得之供述證據，其過
      程復尚能遵守法令之規定，是其訊問時之外部情況，積極
      上具有某程度之可信性，除消極上顯有不可信之情況者外
      ，均得為證據。故主張其為不可信積極存在之一方，自應
      就此欠缺可信性外部保障之情形負舉證責任（最高法院98
      年度台上字第2904號裁判要旨參照）。查，證人甲○○、
      蘇進來、乙○○於偵查中分別以證人身分具結向檢察官所
      為之證述，核尚無何顯不可信之情況，依刑事訴訟法第
      159 條之1第2項規定，均得為證據。
（三）又按被告以外之人於審判外之陳述，雖不符刑事訴訟法第
      159條之1至第159條之4之規定，而經當事人於審判程序同
      意作為證據，法院審酌該言詞陳述或書面陳述作成時之情
      況，認為適當者，亦得為證據；當事人、代理人或辯護人
      於法院調查證據時，知有刑事訴訟法第159條第1項不得為
      證據之情形，而未於言詞辯論終結前聲明異議者，視為有
      前項之同意，刑事訴訟法第159條之5第1項、第2項分有明
      文。經查，本件認定事實所引用之其他卷內卷證資料（包
      含文書證據、物證等證據），檢察官、被告及辯護人於本
      院言詞辯論終結前均未聲明異議，本院審酌並無證據證明
      係公務員違背法定程序所取得，且卷內之文書證據，亦無
      刑事訴訟法第159條之4之顯有不可信之情況與不得作為證
      據之情形，則認定事實所引用之卷內文書證據、物證等證
      據，均有證據能力。
二、訊據上訴人即被告丙○○矢口否認殺害直系尊親屬犯行，辯
    稱：伊父親的磚塊放在外面，伊父親質問磚塊為何會倒，伊
    說不知道，父親就罵伊，伊就拿磚塊嚇他，伊拿磚塊有碰到
    他頭，他嚇到往自己的磚塊方向跑，結果撞到磚塊，磚塊倒
    下砸到他自己的頭，伊父親是被自己的磚塊傷到頭部；頸部
    是伊父親自己騎機車擦撞到云云。經查：
（一）被告於原審審理時已自承：伊承認確實有拿磚塊打伊父親
      甲○○等語（見原審卷第71頁、134頁反面、第135頁）；
      又被害人即被告之父甲○○於偵查中證稱：伊兒子丙○○
      打伊，他站在伊右手邊用磚塊打伊頭頂，並無拿榔頭打伊
      ，伊就跌倒在地，後來又用雙手從正面掐伊脖子，伊被他
      掐了差不多3分鐘，後來伊就問他：「你是不是要給你老
      爸死」，他也不回伊，在他掐伊脖子伊有反抗他，伊用手
      想撥開被告的手，但沒成功，後來他掐伊脖子等伊全身癱
      軟後才自己鬆手等語（見偵查卷第37頁）；於本院審理時
      到庭證稱：伊兒子用磚塊打伊頭，沒什麼原因，伊現在頭
      部受傷狀況就是被告打的，是用扣案之磚塊打伊，沒有拿
      榔頭打伊，被告用磚塊把伊弄到地上，打幾下就暈了；他
      用磚塊打伊，伊倒在地上後，他用兩隻手掐伊脖子前面，
      伊現在脖子還在痛；掐的時候，伊要扳開，好一段時間才
      扳開；掐脖子是掐在呼吸的地方，伊在桃園醫院向醫生說
      脖子被掐，痛到左邊的頭等語（見本院卷第55頁反面、第
      56、57頁）；又有行政院衛生署桃園醫院驗傷診斷書、長
      康紀念醫院診斷證明書在卷可稽（見偵查卷第26-1、27頁
      ），被害人甲○○所受之傷勢為嚴重頭皮撕裂傷、頭部外
      傷及頸部挫傷等傷害，亦與被害人所述被害之情節相符，
      被害人明確證稱是被告拿磚塊打伊，不是磚塊倒了才砸到
      伊頭，脖子之傷害是被告用雙手掐伊所致，是被告於本院
      辯稱伊父親是被自己的磚塊傷到頭部；頸部是自己騎機車
      擦撞到云云，即無可採。此外，並有沾有甲○○血跡之磚
      塊1個及現場照片等附卷足憑，足見被告有於上開時地持
      磚塊攻擊甲○○之頭部及以雙手掐其頸部之犯行，應可認
      定。
（二）次查，證人蘇進來於偵查中證稱：被告是伊兄弟；當天下
      午4、5點左右，伊老婆打電話給伊，叫伊快回家，因為伊
      爸爸出事了，伊回到家之後，發現屋內都沒人，伊跑到另
      一邊看，看到伊爸爸已經倒在馬路中間的地上了，頭流很
      多血，還有看到馬陸已經爬到身上了，伊趕緊把他背起來
      ，送到省桃醫院急救。伊抵達現場時，伊爸爸還昏昏的，
      在車上伊問父親發生何事，他神智比躺在地上時清醒，伊
      就問他發生何事，他就是說：『進龍打的』，省桃急救後
      ，轉往林口長庚，在這過程中，我們兄弟姐妹有逼問為何
      打爸爸，但被告都不承認。直到在林口長庚時，伊妹妹逼
      問被告為何打爸爸，被告就當著我們全部兄弟姐妹承認說
      ，他有打，他就回答說：『是我打的，又怎樣，那是你們
      逼我的』，我們大家又開始追問原因，他也不說」等語（
      見偵查卷第38、39頁）；證人乙○○於偵查中證稱：被告
      是伊弟弟；伊當時在上班，在下午5點時，接到蘇進來的
      電話，當晚一下班伊到醫院看伊父親；在醫院過幾天伊父
      親比較清醒時有說，是丙○○拿磚塊敲他的頭；伊父親說
      ：他當天去看醫生回來後，遇到被告，被告就將騎的摩托
      車熄火，被告便開始拿磚塊敲他的頭，之後又用手掐他的
      脖子等語（見偵查卷第37頁）；證人丁○○○於本院證稱
      ：（伊於案發當天下午）四點多看到甲○○倒在地上，伊
      跟甲○○說話，他都沒說話，磚塊散落在地上，有看到一
      個磚塊上有血等語（見本院卷第58頁）；依證人乙○○、
      蘇進來、丁○○○上開證述，足認被告於下手後並未實施
      救護，是由證人蘇進來將被害人送醫，且被害人於案發當
      日確因受傷就醫，而證人聽聞自被害人甲○○所述被告下
      手實施之人，核與被害人甲○○於偵查及本院具結所證之
      情節相符，亦得資為佐證。
（三）被告於警詢時辯稱：伊父親是遭2名年輕人毆打，對方用
      手推伊父親，用腳推伊父親的腳云云（見偵查卷第10頁）
      ；偵查中辯稱：有2個30-40歲的男性拿磚塊打伊，伊有叫
      父親走，父親不肯走，伊怕被打，因為伊也有被打，所以
      就先走了，結果父親不走，就被那二人打云云（見偵查卷
      第39頁）；於本院則辯稱：伊父親是被自己的磚塊傷到頭
      部；頸部是伊父親自己騎機車擦撞到云云。依被告所述，
      於警詢及偵查中所辯情節與本院所辯情節完全不同，足認
      被告上開所辯，均不足採。至被告於本院另辯稱：伊並非
      甲○○之親生兒子云云。經查，被告於警詢時已自承：伊
      與甲○○是親生父子等語（見偵查卷第9頁）；證人甲○○即其父於本院證稱：被告是伊親生的等語（見本院卷第
      57頁）；證人即其母丁○○○於本院證稱：被告是甲○○
      生的等語（見本院卷第58頁）；是被告辯稱伊非甲○○親
      生云云，亦不可採。
（四）按刑法上殺人未遂罪與傷害罪之區別，端在以加害人於行
      為之初有無戕害他人生命之故意為斷，迭經最高法院揭有
      判例足資參照。至殺人犯意之存否，固係隱藏行為人內部
      主觀之意思，被害人傷痕之多寡、受傷處所是否即為致命
      部分、傷勢輕重程度、加害人下手情形、所用兇器為何，
      並與被害人曾否相識、有無宿怨等情，雖不能執為區別殺
      人未遂與傷害之絕對標準，然非不得旴衡審酌事發當時情
      況，觀其行為動機，視其下手情形、用力輕重、剌傷部位
      之手段，佐以其所執兇器、致傷結果、與被害人之關係暨
      行為後之情狀等予以綜合觀察論斷。經查，被告行兇時所
      使用之磚塊，無法以手折斷，重量沈重、質地堅硬，且案
      發後磚塊上及地面上均沾滿大片血跡（見偵B卷第22頁）
      ，顯見以磚塊攻擊對人之身體、生命所構成之威脅遠非徒
      手毆打或一般小型金屬器械所可比擬，復按人體之頭、臉
      部，雖有頭骨保護，然頭骨內之大腦係主掌人體生命運行
      之重要部位，為人體要害及脆弱部位，如以質地堅硬之物
      品朝該部位猛敲，極易直接傷及大腦，使之喪失功能導致
      出血過多而發生死亡之結果，此為一般人所知悉，並當為
      被告主觀上所得預見；又頸部係人體重要部位，若以大力
      強勒將因持續缺氧而有生命危險，乃一般人通常之生活經
      驗及知識，亦為成年人之被告所明知；且案發當時甲○○
      已高齡70餘歲，身體狀況自較一般普通人更顯脆弱，案發
      地點又位於甲○○自家住處後方，倘發生受傷情事，自難
      為他人所查悉以提供援救，而處於一孤立無援之情況；詎
      被告明知上情，竟仍持磚塊持續毆打甲○○頭部多次，甚
      於甲○○不支倒地後，不僅未停止攻擊，反再以雙手掐其
      頸部，以至昏厥，是其所為，對甲○○該等身體脆弱部位
      將造成之殺傷力道實為明顯。參以被告於警詢時自承：因
      平時父親與其二哥經常罵伊、欺負伊，讓伊住的地方沒有
      水沒有電可以使用，所以伊經常與他們吵架等語（見偵查
      卷第10頁），足認案發前被告對其父親已心生不滿，而甲○○亦確受有嚴重頭皮撕裂傷、頭部外傷及頸部挫傷等嚴
      重傷勢，再衡以甲○○當時倘未即時急救，將有生命危險
      之虞，此有財團法人長庚紀念醫院林口分院98年3月11、
      （98）長庚院法字第0164號函可資足憑，足證被告下手之
      際當已預見被害人死亡之可能性而仍決意反覆攻擊，其主
      觀上殺意之堅，已然透過其客觀行為清楚呈現，被告主觀
      上顯有殺害被害人之故意，至為灼然。被告辯稱沒有殺害
      其父之故意云云，自不足採。
（五）綜此，本案事證明確，被告犯行洵堪認定，應依法論科。
三、被告與甲○○為直系血親關係，為家庭暴力防治法第3條第1
    款所定之家庭成員。核被告所為，係犯刑法第272條第2項、
    第1項之殺害直系血親尊親屬未遂罪，且屬家庭暴力防治法
    第2條第2款之家庭暴力罪。被告已著手殺直系血親尊親屬之
    行為之實施而未遂，應依同法第25條第2項之規定，按既遂
    犯之刑減輕之。另查，被告之精神意識、反應應答雖與一般
    人有些許差異；然衡以被告對其案發當時所為，尚記憶清晰
    並能陳述應答，未有不知所為為何之情狀，且經原審依辯護
    人聲請將被告送往精神鑑定，該鑑定結果認：被告為一邊緣
    性智力功能，已婚男子，服役正常，但自民國90年開始常耳
    鳴、焦慮，但從未看過精神科，疑有輕型精神疾病，而其社
    會功能似有下降，從事資源回收工作，生活自理，社會判斷
    能力仍存在，被告目前覺得此事做錯了，被告在做此事之全
    程並無喪失判斷力及意志力之情況，被告做此事之可能原因
    為對父親的不滿、不平衡等多項負面情緒，因忿怒及衝動而
    犯下此案，犯罪前後並無心神喪失或耗弱之情況等語，此有
    桃園榮民醫院精神科98年7月12日精神鑑定報告書一份在卷
    可稽，可見被告行為當時，意識係屬正常，判斷能力亦無欠
    缺，而不符刑法第19條規定所列之要件，附此敘明。
四、原審適用上開規定，並審酌被告未能承歡膝下、孝順父親，
    先前並已多次與父親發生口角，竟不知檢討，反懷恨在心，
    藉父親獨自一人在家之際，持磚塊攻擊父親，以遂行其殺害
    父親之目的，其對父親及家人造成的身心傷害難以抹滅，更
    造成父親深感恐懼，欲聲請家暴保護令以求自身安全，被告
    之惡性難容，足見一斑；惟念被告於原審尚能坦承犯行，尚
    有悔意，且衡以被告自身之生活環境及身體狀況，亦有令人
    同情之處，暨其犯罪手段等一切情狀，量處有期徒刑15年2
    月。並以，扣案之磚塊1個，雖係被告為本案犯行所用之物
    ；然該磚塊係被告於甲○○住處後方隨即撿拾，並無證據證
    明係屬被告所有，爰不依刑法第38條第1項第2款宣告沒收。
    原審認事用法，核無違誤，量刑亦屬妥適。被告上訴意旨否
    認犯罪，為無足取，上訴無理由，應予駁回。
據上論結，應依刑事訴訟法第368條，判決如主文。
本案經檢察官林炳雄到庭執行職務。
中    華    民    國    98    年    11    月    26    日
                  刑事第六庭  審判長法  官  林堭儀
                                    法  官  張明松
                                    法  官  吳淑惠
以上正本證明與原本無異。
如不服本判決，應於收受送達後10日內向本院提出上訴書狀，其
未敘述上訴之理由者並得於提起上訴後10日內向本院補提理由書
（均須按他造當事人之人數附繕本）「切勿逕送上級法院」。
                                    書記官  陳雅加
中    華    民    國    98    年    12    月    2     日
附錄：本案論罪科刑法條全文
中華民國刑法第272條（殺直系血親尊親屬罪）
殺直系血親尊親屬者，處死刑或無期徒刑。
前項之未遂犯罰之。
預備犯第1項之罪者，處3年以下有期徒刑。


司法院資訊處製作；財團法人民間司法改革基金會備份。
